【裁判字號】    99,易,306
【裁判日期】    990818
【裁判案由】    偽造文書
【裁判全文】
臺灣宜蘭地方法院刑事判決               99年度易字第306號
公  訴  人  臺灣宜蘭地方法院檢察署檢察官
被      告  甲○○
上列被告因偽造文書案件，經檢察官提起公訴（99年度偵字第22
08號），本院判決如下：
    主  文
甲○○共同犯使公務員登載不實文書罪，處有期徒刑肆月，如易
科罰金，以銀元參佰元即新臺幣玖佰元折算壹日。減為有期徒刑
貳月，如易科罰金，以銀元參佰元即新臺幣玖佰元折算壹日。
    犯罪事實
一、甲○○與其原大陸籍配偶倪秀蓮（二人業於民國90年11月5
    日登記離婚，另由檢察官通緝中）明知遊民黃金琳（業經檢
    察官以99年度偵字第1184號為緩起訴處分在案）與大陸地區
    女子謝麗玉（另由檢察官通緝中）並無結婚之意思，為求謝
    麗玉得以申請入境臺灣，竟以供應黃金琳往返大陸機票、食
    宿等費用為代價，邀黃金琳赴大陸與謝麗玉辦理結婚手續領
    取結婚證明以返台為不實之結婚登記。甲○○、倪秀蓮、黃
    金琳、謝麗玉遂共同基於使公務員登載不實文書之犯意聯絡
    ，先由倪秀蓮於89年11月3日前往大陸地區安排住宿等事宜
    ，再由甲○○偕同黃金琳於89年12月7日前往大陸地區，並
    於90年2月16日在大陸地區福建省福州市辦理黃金琳與謝麗
    玉之結婚登記手續及領得大陸地區福建省公證處核發之結婚
    證明書後，黃金琳、甲○○先後於90年2月17日、90年3月1
    日返台，並於90年3月7日向財團法人海峽交流基金會（以下
    簡稱海基會）申請取得證明書後，再於同日持上開認證之文
    件及結婚證明書，至宜蘭縣宜蘭市戶政事務填具「結婚登記
    申請書」辦理黃金琳與謝麗玉之結婚登記，致使不知情之戶
    政事務所公務員於形式審查後，憑以輸入電腦登載上揭虛偽
    不實之結婚、配偶資料於職務上所掌管之戶籍登記資料之電
    子資訊檔案紀錄內，而為不實之結婚登記，並核發載有不實
    結婚、配偶資料之戶籍謄本等文件，足以生損害於戶政機關
    對於戶政資料管理之正確性。惟事後因黃金琳刻意躲避致甲
    ○○未能尋得黃金琳辦理使謝麗玉來台探親事宜，致謝麗玉
    未能入境台灣。
二、案經宜蘭縣政府警察局宜蘭分局報告台灣宜蘭地方法院檢察
    署檢察官偵查起訴。
    理  由
一、按被告以外之人於審判外之言詞或書面陳述，除法律有規定
    者外，不得作為證據，刑事訴訟法第159條第1項定有明文。
    本件證人黃金琳於警訊中之指述，係被告以外之人於審判外
    之言詞陳述，為傳聞證據，被告於本院審理時雖未直言爭執
    其證據能力，惟既已爭執黃金琳所言不實，考量被告對於證
    據能力一詞理解能力之不足，且黃金琳之指述屬直接證據，
    自不宜遽認被告有刑事訴訟法第159條之5同意或視為同意該
    供述有證據能力之情形，故應認證人黃金琳於警詢中之指述
    無證據能力。又按被告以外之人於偵查中向檢察官所為之陳
    述，除顯有不可信之情形者外，得為證據，刑事訴訟法第15
    9條之1第2項定有明文。本件證人黃金琳於檢察官偵訊時之
    證述，業經具結，且無何顯不可信之情形，自應認有證據能
    力，合先敘明。
二、訊據被告甲○○矢口否認有參與黃金琳、謝麗玉辦理假結婚
    及在台灣為不實之結婚登記之犯行，辯稱：當時是我與我太
    太倪秀蓮一起介紹黃金琳去大陸娶老婆，我有幫黃金琳出機
    票錢，有講好回來錢一起結清，住的部分是由我太太先返回
    大陸租房子，等我及黃金琳過去，是與我太太一起住在我們
    租的地方，我不認識謝麗玉，亦不知道黃金琳、謝麗玉是要
    假結婚云云。惟查：上開犯罪事實，業據證人黃金琳於99年
    3月16日檢察官偵訊時具結證稱：我與謝麗玉是假結婚，因
    為我沒有房子住，綽號阿南之男子就找我去大陸，並叫我和
    謝麗玉結婚，機票、食宿都是由阿南處理，是阿南去海基會
    辦理認證，並帶我去戶政事務所辦結婚登記，後來因為我知
    道那是違法的，我跑給他追，沒有幫謝麗玉以探親名義申請
    來台等語（見99年度偵字第1184號卷第19～20頁）；及於99
    年5月31日檢察官偵訊時具結證稱：阿南就是甲○○，我在
    台灣時是甲○○找我去大陸假結婚，去大陸機票、食宿等所
    有費用都是甲○○支出，且意思是如果我把謝麗玉弄過來台
    灣以後會有錢給我，當時甲○○的太太不在台灣，是我和甲
    ○○一起去大陸，我原本不認識他太太，從來沒找過他太太
    說我要去大陸結婚，去大陸時是住在他太太家等語明確（見
    99年度偵字第2208號卷第34～35頁）；此外，並有被告、黃
    金琳及倪秀蓮之法務部入出境資料、被告與倪秀蓮之結婚及
    離婚登記申請書、黃金琳與謝麗玉之結婚證明書、海基會證
    明、結婚登記申請書各一份在卷可稽（見99年偵字第2208號
    卷第41～43頁、宜蘭縣政府警察局宜蘭分局警卷第13～17、
    22、26頁），被告犯行堪以認定。被告雖辯以前詞，惟被告
    自承與黃金琳僅有一點點交情，不太認識等語（本院卷第15
    頁），且稱其於89、90年間之工作為油漆工、太太倪秀蓮則
    係在台灣快餐店打工等語（本院卷第15～16頁），家境並非
    富裕，若非為辦理黃金琳與謝麗玉假結婚以使謝麗玉得以申
    請進入台灣而從中賺取利益，衡情顯無可能為並無居所之黃
    金琳支付往返大陸之機票、食宿等費用幫助其娶妻，自以證
    人黃金琳所述為可採，被告辯稱對於黃金琳假結婚一事不知
    情云云，洵屬卸責之詞，不足採信。
三、被告行為後，刑法業於94年2月2日修正公布，於95年7月1日
    施行。依修正後之刑法第2條第1項規定「行為後法律有變更
    者，適用行為時之法律。但行為後之法律有利於行為人者，
    適用最有利於行為人之法律」。該條係規範行為後法律變更
    所生新舊法比較適用之準據法，其本身無關行為可罰性要件
    之變更，是於刑法修正施行後，應適用該條之規定，為「從
    舊從新」之比較。又該條所稱「法律有變更」，指行為時與
    裁判時之刑罰法律，關於刑罰權規範事項（特別指刑罰權形
    成規範、成罪規範、科刑規範）互有不同內容之規範而言。
    本於統一性及整體性原則，綜其全部罪刑之結果而為比較。
    按本件被告所犯刑法第214條使公務員登載不實罪定有罰金
    刑；而罰金刑之下限，依修正前刑法第33條第5款規定：「
    主刑之種類如左：五、罰金，一元以上。」換算成新臺幣為
    3元，修正後刑法第33條第5款規定為：「主刑之種類如下：
    五、罰金，一千元以上，以百元計算之。」是依修正後刑法
    第33條第5款規定，就罰金刑之下限有所提高，是修正前之
    規定較有利於被告。依上揭新舊刑法比較之結果，並本於統
    一性及整體性原則，關於被告於刑法修正施行前所犯刑法之
    罪，新修正之刑法並未較有利於被告，爰一體適用修正前之
    刑法。至於有關共同正犯規定部分，修正前之刑法第28條雖
    由『二人以上共同實施犯罪之行為者，皆為正犯』，修正更
    改為『二人以上共同實行犯罪之行為者，皆為正犯』，然關
    於上開共同正犯之條文之修正，並不影響本件犯行之論罪科
    刑，不生新舊法比較適用之問題，應逕適用裁判時法即修正
    後刑法第28條規定，併此敘明。
四、核被告所為，係犯刑法第214條之明知為不實之事項，而使
    公務員登載於職務上所掌之公文書罪。被告與黃金琳、倪秀
    蓮、謝麗玉間，就上開犯行，有犯意聯絡及行為分擔，為共
    同正犯。爰審酌被告利用黃金琳欲以假結婚之非法方式使大
    陸地區人民進入臺灣地區，使戶政機關登載不實之戶籍資料
    ，足以生損害於戶政機關對於戶政資料管理之正確性，且恐
    造成大陸人士不法入境，危害國家安全，另考量其犯罪之目
    的、手段、生活狀況、智識程度、犯後否認犯行之態度等一
    切情狀，量處如主文所示之刑，並諭知易科罰金之折算標準
    。又被告於行為後，中華民國九十六年罪犯減刑條例於96年
    7月4日制定公布，並於同年月16日施行，依該條例第2條第1
    項第3款規定：「犯罪在中華民國九十六年四月二十四日以
    前者，除本條例另有規定外，依下列規定減刑：三、有期徒
    刑、拘役或罰金，減其刑期或金額二分之一。」。被告上開
    犯行係於96年4月24日以前所犯，復無同條例第3條第1項第1
    5款所列宣告刑逾有期徒刑1年6月而不予減刑之情形，爰依
    該條例減刑之，及諭知易科罰金之折算標準【按：被告於為
    本件犯行後，刑法業於94年2月2日修正公布，於95年7月1日
    施行，故應依修正後刑法第2條第1項之規定為新舊法之比較
    ，又比較時應就罪刑有關之一切情形，比較其全部之結果，
    而為整體之適用，不能割裂而分別適用有利益之條文，惟所
    謂不能割裂適用，係指與罪刑有關之本刑而言，不包括易刑
    處分，事關刑罰執行之易刑處分，仍應分別適用最有利於行
    為人之法律（最高法院96年度台非字第58號判決參照）。是
    據此，被告所為上開犯行，其行為時之易科罰金折算標準，
    依95年7月1日修正條文施行前罰金罰鍰提高標準條例第2條
    前段之規定（該條業經總統於95年5月17日公佈刪除，並自9
    5年7月1日失效），就其原定數額提高為100倍折算1日，則
    被告為該等犯行之行為時，其易科罰金折算標準，應以銀元
    100元至300元折算1日，經折算為新臺幣後，係以新臺幣300
    元至900元折算為1日；惟修正後之刑法第41條第1項前段則
    規定：「犯最重本刑為5年以下有期徒刑以下之刑之罪，而
    受6個月以下有期徒刑或拘役之宣告者，得以新臺幣1,000元
    、2,000元或3,000元折算1日，易科罰金。」，比較修正前
    後之易科罰金折算標準，依刑法第2條第1項前段之規定，應
    適用修正前刑法第41條第1項前段及修正前罰金罰鍰提高標
    準條例第2條之規定，定被告犯罪之易科罰金折算標準。
    】。
據上論斷，依刑事訴訟法第299條第1項前段，刑法第2條第1項前
段、第28條、第214條，修正前刑法第41條第1項前段，中華民國
九十六年罪犯減刑條例第2條第1項第3款、第7條、第9條，刑法
施行法第1條之1第1項、第2項前段，廢止前罰金罰鍰提高標準條
例第2條，現行法規所定貨幣單位折算新台幣條例第2條，判決如
主文。
中    華    民    國    99    年    8     月    18    日
                  刑事第四庭法  官  陳雪玉
以上正本證明與原本無異。
如不服本判決應於收受送達後十日內向本院提出上訴書狀，並應
敘述具體理由；其未敘述上述理由者，應於上訴期間屆滿後二十
日內向本院補提理由書(均須按他造當事人之人數附繕本)「切勿
逕送上級法院」。
                            書記官  陳建宇
中    華    民    國    99    年    8     月    18    日
附錄本案論罪科刑法條：
中華民國刑法第214條
（使公務員登載不實罪）
明知為不實之事項，而使公務員登載於職務上所掌之公文書，足
以生損害於公眾或他人者，處3年以下有期徒刑、拘役或5百元以
下罰金。

司法院資訊處製作；財團法人民間司法改革基金會備份。
